【裁判字號】    95,簡上,1026
【裁判日期】    951130
【裁判案由】    詐欺
【裁判全文】
臺灣高雄地方法院刑事判決            95年度簡上字第1026號
上  訴  人  臺灣高雄地方法院檢察署檢察官
上  訴  人
即  被  告  乙○○
上列上訴人因被告詐欺案件，不服臺灣高雄地方法院中華民國95
年7月24日95年度簡字第4372號第一審判決（聲請簡易判決處刑
案號：95年度偵字第12744 號），提起上訴，及請求移送併辦（
移送併辦案號：95年度偵字第21337 號），本院管轄之合議庭判
決如下：
    主  文
原判決撤銷。
乙○○幫助共同連續意圖為自己不法之所有，以詐術使人將本人
之物交付，處有期徒刑肆月，如易科罰金，以銀元參佰元即新臺
幣玖佰元折算壹日。
    事  實
一、乙○○明知犯罪集團專門收集人頭帳戶、行動電話門號用以
    犯罪之社會現象，若將自己所申請之行動電話門號提供他人
    使用，他人可能以該行動電話門號為詐欺取財犯行之使用，
    並已預見可能因而幫助他人從事詐欺取財犯罪，竟仍基於幫
    助詐欺取財之不確定故意，於民國 (下同)94 年12月2 日，
    與甲○○ (本院另依職權告發)約 定以新台幣 (下同)250
    元之代價，由乙○○前往申辦行動電話門號交予甲○○使用
    。乙○○即於同日某時，分別向遠傳電信股份有限公司、中
    華電信股份有限公司 (高雄營運處)申 請0000000000號、00
    00000000號行動電話門號後，並將申辦取得之上開行動電話
    門號SIM 卡交付甲○○，取得250 元報酬，甲○○取得上開
    行動電話門號後，即再將之交付不詳之詐騙集團成員。嗣該
    不詳詐欺集團之成員，乃意圖為自己不法之所有，在取得上
    開門號後，以不詳方式，將電話號碼00-00000000 號盜轉至
    0000000000號行動電話，並分別於(一)同年12月14日16時許，
    由某不詳姓名之詐欺集團成員，在網路聊天室中佯裝為援交
    妹，致丙○○信以為真，並留下其使用之09*54*67*0行動電
    話門號供該詐欺集團成員聯絡。該詐欺集團成員便先後以乙○○提供之前揭0000000000號及其他行動電話門號與丙○○
    聯絡，並對丙○○詐稱：「需做轉帳動作以確認其職業是否
    為警察」等語，丙○○遂陷於錯誤，依照指示操作提款機，
    而自其台新國際商業銀行第635*801*725*6 號帳戶內轉出2
    萬7784元至不詳帳戶內。嗣經丙○○發覺其帳戶內之金額短
    少，遂詢問該不詳姓名之詐欺集團成員，該不詳姓名之詐欺
    集團成員即佯裝訝異，乃將電話較交另1 位不詳姓名之詐欺
    集團成員，該位不詳姓名之詐欺集團成員即向丙○○表示會
    將其轉出之款項回沖至其帳戶，並於同日分三次，每次匯入
    10 00 元至丙○○之帳戶內，以資取信；同日，某不詳姓名
    之詐欺集團成員旋再以電話聯絡丙○○，向其佯稱因電腦故
    障無法繼續回沖，請丙○○將全部金錢領出，丙○○遂將其
    帳戶內之存款9 萬9000元全數領出，並依其指示以無摺存款
    之方式存入台北富邦銀行000-000000000000號帳戶內。之後
    ，該不詳姓名之詐欺集團成員再向丙○○表示需要1 個帳戶
    ，帳戶內有存款40萬元才能將轉帳錯誤之金額轉回，丙○○
    遂再依其指示，於翌日前往台北富邦銀行開設第3*27*2號帳
    戶，期間，該不詳姓名之詐欺集團成員不斷向丙○○詢問是
    否已準備妥當，丙○○於同年12月29日存入40萬元之後，遂
    主動通知該名詐欺集團成員表示已辦妥，該名詐欺集團成員
    乃再要求丙○○辦理語音轉帳功能，丙○○再依其指示，於
    同日申辦語音轉帳功能，之後，接獲該名詐欺集團成員之電
    話詢問，即將前揭帳戶之語音密碼告知該名詐欺集團成員，
    旋該名詐欺集團成員即以語音轉帳之方式，將丙○○前揭帳
    戶內之存款40萬元轉至不詳帳戶內。嗣丙○○於翌日查悉前
    揭帳戶內之40萬元存款遭人轉出，再主動詢問該不詳姓名之
    詐欺集團成員，該詐欺集團成員要求丙○○提出30萬元才能
    繼續辦理洗錢作業，丙○○始知受騙，合計遭騙52萬6784元
     (移送併辦意旨書及上訴書均誤載51萬6784元)。 (二)於94年
    12月19日13時26分許，某不詳姓名自稱林小姐之詐欺集團成
    員，使用前開盜接00-00000000 號電話之0000000000號行動
    電話撥打陳盟雲之家用電話，向陳盟雲詳稱其中國信託銀行
    帳戶遭盜用，無法使用，金融卡積欠9 萬多元未繳納，於48
    小時內將為法院強制執行，致陳盟雲陷於錯誤而依照指示，
    將其中國信託銀行帳戶內之存款15萬3000元匯至該詐欺集團
    成員指定之沈惠珍（業經臺灣嘉義地方法院檢察署另行聲請
    簡易判決處刑）所有之後湖郵局第00000000000000號帳戶內
    。嗣經陳盟雲查覺受騙而報警處理，始知悉上情。
二、案經臺灣嘉義地方法院檢察署呈請臺灣高等法院檢察署檢察
    長核轉臺灣高雄地方法院檢察署檢察官聲請簡易判決處刑暨
    內政部警政署高雄港務警察局報告臺灣高雄地方法院檢察署
    檢察官移送併辦。
    理  由
壹、證據能力部分：
一、按「被告以外之人於審判外之言詞或書面陳述，除法律有規
    定者外，不得作為證據。」刑事訴訟法第159 條第1 項固定
    有明文。惟按「被告以外之人於審判外之陳述，雖不符前4
    條之規定，而經當事人於審判程序同意作為證據，法院審酌
    該言詞陳述或書面陳述作成時之情況，認為適當者，亦得為
    證據。當事人、代理人或辯護人於法院調查證據時，知有第
    159 條第1 項不得為證據之情形，而未於言詞辯論終結前聲
    明異議者，視為有前項之同意。」刑事訴訟法第159 條之5
    亦規定甚明。本件被害人陳盟雲、丙○○於警詢時之陳述，
    及中華電信股份有限公司臺灣北區電信分公司台北北區營運
    處95 年1月5 日北北服字第95查0030號函、95年5 月25日北
    北服字第95查0292號函各1 份，雖屬被告以外之人於審判外
    之言詞陳述及書面陳述，惟被告於本院調查證據時，知有上
    情而未於言詞辯論終結前聲明異議，本院審酌上開筆錄及函
    文作成時，並無人情施壓或干擾，亦無不當取供之情形，認
    為以之作為本案之證據亦屬適當，是被害人陳盟雲、丙○○
    於警詢中之陳述及上開函文，依刑事訴訟法第159 條之5 之
    規定，自得為證據，合先敘明。
二、次按，按刑事訴訟法第159 條之4 規定，除前3 條之情形外
    ，下列文書亦得為證據：(二)除顯有不可信之情況外，從事業
    務之人於業務上或通常業務過程所須製作之紀錄文書、證明
    文書。此係因從事業務之人在業務上或通常業務過程製作之
    上開文書，因係於通常業務上不間斷而規律之記載，一般均
    有會計等人員校對，記錄時亦無預見日後將作為證據之偽造
    動機，其虛偽之可能性較小，且如讓製作者以口頭方式在法
    庭上再重述過去之事實或數據，實際上有其困難，具有一定
    程度之不可代替性，是除非有顯不可信之情況外，上開業務
    文書應均具有證據能力。查本件卷附之遠傳電訊公司之行動
    電話基本資料 (0000000000 )查詢表1 紙，係事業務之人於
    業務上或通常業務過程所須製作之文書，經查亦無顯不可信
    之情況，上開文書自具有證據能力，併予敘明。
貳、實體部分：
一、訊據被告乙○○於本院審理中坦承有將前揭0000000000號、
    0000000000號行動電話SIM 卡交付甲○○，取得250 元報酬
    之事實不諱，惟辯稱其並不知道甲○○會將上開SIM 卡交給
    詐欺集團使用等語。惟查： (一)被 告於檢察官95年4 月28
    日偵查中供稱：「我沒有辦過電話 (0000000000) ，而且也
    沒有收到帳單。」等語 (見臺灣高雄地方法院檢察署95年度
    他字第3226號卷第11頁)， 於95年7 月11日警詢時供稱：「
    0000000000號行動電話是我朋友綽號『阿明』 (應係阿鳴)
    男子告訴我說，他遺失1 支行動電話，因需要聯絡工作，所
    以要我幫忙辦1 支預付卡型的行動電話門號給他使用，所以
    他就開車載去我辦理。」、「他有拿新台幣250 元給我，說
    要給我買菜用的，我不知道他的行動電話的用途，他只告訴
    我說要聯絡工作需要。」等語 (見警詢筆錄)。 於本院95年
    9 月11日準備程序中供稱：「是一個阿鳴叫我去辦儲值卡，
    我不知道他會將儲值卡交給詐騙集團。阿鳴是在我先生的檳
    榔攤消費而認識，他在附近的工地做工，他跟我說他的手機
    掉了，要聯絡工人不方便，他跟我說他已經申請過了不能再
    申請，他載我去辦儲值卡，錢是他出的，一次辦了兩支。」
    等語 (見準備程序筆錄)。 其於第一次接受檢察官偵訊時，
    完全否認申辦上開行動電話並交付綽號阿鳴者使用之事實，
    待第二次接受警方調查時，始承認其有申辦0000000000號行
    動電話門號交付綽號「阿鳴」者使用，惟仍隱飾其曾申辦
    0000000000號行動電話門號交付綽號「阿鳴」者使用之事實
    ，殆接受本院調查時，始完全供出其確有交付前揭2 支行動
    電話門號予綽號「阿鳴」者使用之事實，衡諸常情，苟被告
    確實相信其交付上開行動電話門號予綽號「阿鳴」者使用，
    綽號「阿鳴」者必會用於合法之用途，其何需於接受檢、警
    調查時一再掩飾綽號「阿鳴」者？再者，行動電話門號之申
    請並無任何條件之限制，此為公眾週知之事實，縱綽號「阿
    鳴」者向其表示因其行動電話遺失，聯絡工人不方便，綽號
    「阿鳴」者自可自行申辦行動電話使用，絕無假手他人申請
    之必要，被告對此當亦知之甚詳，被告怎可能不懷疑綽號「
    阿鳴」者請伊代辦行動電話門號使用之目的？退一步言之，
    縱綽號「阿鳴」者為了聯絡工人方便，而請被告申辦上開行
    動電話供其使用，綽號「阿鳴」者又何需1 次申辦2 支行動
    電話門號？是本院認被告申辦上開行動電話交付綽號「阿鳴
    」者使用之時，其主觀上確有預見綽號「阿鳴」者有可能使
    用上開行動電話門號為財產犯罪之用途，或將上開行動電話
    門號交付他人，供他人從事財產犯罪，其所辯顯無足採。(
    二)此 外，復有被害人陳盟雲、丙○○於警詢之指訴，被害
    人陳盟雲提出之郵政國內匯款執據影本1 紙、被害人丙○○
    提出之台新國際商業銀行交易明細表影本1 紙、台北富邦銀
    行存摺內頁影本1 紙，及遠傳電訊公司之行動電話基本資料
    (0000000000 )查 詢表、遠傳易付卡客戶資料卡各1 紙，中
    華電信股份有限公司臺灣北區電信分公司台北北區營運處95
    年1 月5 日北北服字第95查0030號函、95年5 月25日北北服
    字第95查0292號函各1 份，中華電信高營運處行動電話預付
    卡 (0000000000) 申購書1 份在卷可按。 (三)又 刑法上之
    故意，可分為直接故意與不確定故意（間接故意），所謂「
    不確定故意」，係指行為人對於構成犯罪之事實，預見其發
    生而其發生並不違背其本意者，刑法第13條第2 項定有明文
    。查行動電話之申請甚為簡易方便，如有使用行動電話之需
    要，自可自行申請使用，如非供作犯罪使用之聯絡工具或其
    他不法目的，應無隱匿自己名義而使用他人行動電話之必要
    ；且邇來利用刮刮樂、退稅、求職等各種名義詐欺取財之犯
    罪類型層出不窮，該等犯罪多數均係利用人頭行動電話為聯
    絡工具，並經媒體廣為披載，被告係成年且智力成熟之人，
    對此應知之甚詳，竟仍將上開行動電話提供給前開「甲○○
    」使用，足見被告有容認「甲○○」者或其他詐欺集團成員
    利用其行動電話犯詐欺取財罪之不確定故意，足見被告犯行
    明確堪予認定。
二、按刑法於94年1 月7 日修正，同年2 月2 日公布，並於95年
    7 月1 日施行，而新修正刑法第2 條第1 項之規定，係規範
    行為後法律變更所生新舊法律比較適用之準據法，於新法施
    行後，應適用新法第2 條第1 項之規定，為「從舊從輕」之
    比較。且比較時應就罪刑有關之共犯、未遂犯、想像競合犯
    、牽連犯、連續犯、結合犯，以及累犯加重、自首減輕暨其
    他法定加減原因 (如身分加減)與 加減例等一切情形，綜其
    全部罪刑之結果而為比較，再適用有利於行為人之法律處斷
     (最高法院85年度台上字第757 號判決要旨、最高法院95年
    5 月23日95年第8 次刑事庭會議決議參照)。
    茲比較新、舊法如下：
  (一)被告乙○○行為時，刑法第339 條第1 項所定之法定本刑，
    其中關於罰金部分，依罰金罰鍰提高標準條例第1 條前段規
    定，就其原定數額提高為10倍 (中華民國72年7 月27日司法
    院、行政院令發布，並自72年8 月1 日起施行：「依戡亂時
    期罰金罰鍰提高標準條例 (80年5 月6 日修正名稱為罰金罰
    鍰提高標準條例)第1條前段及第3 條規定將刑法定有罰金各
    條之罰金數額，均提高為10倍)。 及依現行法規所定貨幣單
    位折算新臺幣條例第2 條規定，以新臺幣元之3 倍計算，換
    言之，被告行為時之刑法第339 條第1 項之法定本刑，就罰
    金部分，經折算為新臺幣後，為原定罰金數額之30倍；而被
    告行為後，依95年6 月14日公布之刑法施行法第1 條之1 規
    定，中華民國94年1 月7 日刑法修正施行後，刑法分則編所
    定罰金之貨幣單位為新臺幣 (第1 項)。94 年1 月7 日刑法
    修正時，刑法分則編未修正之條文定有罰金者，自94年1 月
    7 日刑法修正施行後，就其數額提高為30倍。但自72年6 月
    26日至94年1 月7 日新增或修正之條文，就其所定數額提高
    為3倍 (第2項)。 查刑法第339 條第1 項自72年6 月26日至
    94 年1月7 日間並無修正，是依據前揭刑法施行法第1 條之
    1 之規定，刑法第339 條第1 項之法定本刑，自95年7 月1
    日起，其罰金單位改為新臺幣，並就原訂數額提高為30倍，
    與刑法施行法第1 條之1 修訂前之數額並無不同。是本件無
    論適用行為時之刑法第339 條第1 項、罰金罰鍰提高標準條
    例第1 條前段 (提高為10倍)及 依現行法規所定貨幣單位折
    算新臺幣條例第2 條規定，或依裁判時之刑法第339 條第1
    項、刑法施行法第1 條之1 規定，該條法定本刑之罰金數額
    均相同。惟按，被告乙○○行為時之刑法第33條第5 款規定
    ：罰金：一元以上。依前述現行法規所定貨幣單位折算新臺
    幣條例第2 條之規定，折算為新臺幣後，為三元以上；而被
    告乙○○行為後，94年1 月7 日修正，同年2 月2 日公布，
    並於95 年7月1 日施行之刑法第33條第5 款規定：罰金，新
    臺幣一千元以上，以百元計算之。比較新、舊法之結果，95
    年7 月1 日修正前之刑法第339 條第1 項之法定刑，就罰金
    部分，其最低度為新臺幣三元，而95年7 月1 日修正後之刑
    法第339 條第1 項之法定刑，就罰金部分，其最低度為新臺
    幣一千元，以修正前之刑法第339 條第1 項之規定較有利於
    被告乙○○。
  (二)本案詐欺集團成員行為時之刑法第28條規定：「二人以上共
    同實施犯罪之行為者，皆為正犯」，而被告行為後，95年7
    月1 日新修正施行之刑法第28條規定：「二人以上共同實行
    犯罪之行為者，皆為正犯」，考其立法理由，係將「共同正
    犯」之概念排除學說及實務上通稱之「陰謀共同正犯」、「
    預備共同正犯」，是修正後之共同正犯規定，限縮共同正犯
    之成立範圍，顯較修正前之規定有利於該詐欺集團成員。
  (三)刑法第56條連續犯之規定，業於94年1 月7 日修正刪除，同
    年2 月2 日公布，並於95年7 月1 日施行，本案詐欺集團成
    員間之犯行，因行為後新法業已刪除連續犯之規定，此刪除
    雖非犯罪構成要件之變更，但顯已影響行為人刑罰之法律效
    果，自屬法律有變更，依刑法第2 條第1 項規定，比較新、
    舊法結果，仍應適用較有利於該詐欺集團成員之行為時法律
    即舊法論以連續犯（最高法院95年第8 次刑事庭會議決議參
    照）。故本案詐欺集團成員先後多次詐騙丙○○、陳盟雲之
    犯行，所犯構成要件相同，時間緊接，顯係基於概括之犯意
    為之，應依修正前刑法第56條規定論以連續犯，並加重其刑
    。
  (四)綜合上述，就本案而言，詐欺集團成員既已著手實行詐騙行
    為，並非僅此於「陰謀共同正犯」、「預備共同正犯」之行
    為階段，是比較新、舊法之結果，仍認以被告黃建智行為時
    之刑法規定較有利於行為人，自應依刑法第2 條第1 項前段
    規定，一體適用修正前之刑法規定。
三、核被告所為，係犯修正前刑法第339 條第1 項之詐欺取財罪
    之幫助犯，被告幫助他人犯共同連續詐欺取財罪，依修正前
    刑法第30條第1 項前段規定，係屬幫助犯，爰依修正前刑法
    第30條第2 項規定減輕其刑。又詐欺集團以前揭犯罪事實所
    載之手法，向被害人丙○○、陳盟雲詐騙財物，有數名詐欺
    集團成員分工合作，業經被害人丙○○於警詢時陳述甚詳，
    此詐欺集團成員之間均有犯意之聯絡及行為之分擔，為共同
    正犯，且本件詐欺集團成員連續詐騙丙○○、陳盟雲2 人，
    足見該詐欺集團成員均為連續犯，是被告上開幫助詐欺集團
    之共同連續詐欺行為，自應論以幫助共同連續詐欺取財之罪
    。被告以一行為交付上開2 支行動電話門號予綽號「阿鳴」
    者，供某不詳詐欺集團使用，僅係出於1 個幫助詐欺取財之
    犯意為之，應僅論以一個幫助犯。惟其上開一行為，致使詐
    欺集團成員詐騙丙○○、陳盟雲2 人，侵害2 個同種法益，
    應依刑法第55條前段規定，論以想像競合犯，仍從一重之幫
    助共同連續詐欺取財罪處斷。再者，聲請簡易判決處刑書雖
    僅就被告提供0000000000號行動電話門號予綽號「阿鳴」者
    ，供某不詳詐欺集團詐騙陳盟雲之事實聲請簡易決處刑 (與
    起訴有同一之效力)。 惟檢察官就犯罪事實之一部起訴者，
    效力及於全部，刑事訴訟法第267 條定有明文。本件被告提
    供前開0000000000號行動電話門號予綽號「阿鳴」者，供某
    不詳詐欺集團詐騙丙○○之事實，與前揭聲請簡易判決處刑
    部分之事實，具有想像競合犯之裁判上一罪，業如前述，則
    上開事實既經本院於審理中查明，本院自得一併審判，附此
    敘明。原審以被告罪證明確，予以論罪科刑，固非無見。惟
    原判決僅就被告提供0000000000號行動電話門號予綽號「阿
    鳴」者，供某不詳詐欺集團詐騙陳盟雲之犯行，加以審判，
    而未及就被告提供前開0000000000號行動電話門號予綽號「
    阿鳴」者，供某不詳詐欺集團詐騙丙○○之犯行一併審理，
    尚有未洽，檢察官上訴意旨認原判決未及審判被告提供前開
    000000 0000 號行動電話門號予綽號「阿鳴」者，供某不詳
    詐欺集團詐騙丙○○之犯行，執此指摘原判決不當，為有理
    由；被告上訴意旨稱其並不知悉綽號「阿鳴」者會將其申辦
    之上開2 支行動電話門號交付詐欺集團使用，為無理由；惟
    原判決既有上開瑕疵之處，自應由本院將原判決予以撤銷改
    判。爰審酌被告將前揭0000000000號、0000000000號行動電
    話門號供他人詐欺取財使用，使檢警難以追查緝捕，被害人
    難以追償，助長詐欺歪風，被告所造成之危害自非輕微，當
    應受有相當程度之刑事非難。惟念其犯罪後坦承大部分犯行
    ，態度尚稱良好，其患有輕度精神障礙，有中華民國身心障
    礙手冊影本1 紙在卷可按 (見臺灣高雄地方法院檢察署95年
    度他字第14頁)， 此次因貪圖小利、思慮不周而為本件犯行
    ，其本身犯罪之所得不多等一切情狀，量處如主文所示之刑
    。又本件被告乙○○犯罪時之刑法第41條第1 項前段規定：
    「犯最重本刑為5 年以下有期徒刑以下之刑之罪，而受6 個
    月以下有期徒刑或拘役之宣告，因身體、教育、職業、家庭
    之關係或其他正當事由，執行顯有困難者，得以1 元以上3
    元以下折算1 日，易科罰金。」，另依現行法規所定貨幣單
    位折算新臺幣條例第2 條規定，現行法規所定金額之貨幣為
    圓、銀元或元者，以新臺幣元之3 倍計算，及依修正前罰金
    罰鍰提高標準條例第2 條（現已刪除）規定，依刑法第41條
    易科罰金者，就其原定數額提高為10 0倍折算1 日，故被告
    行為時之易科罰金折算標準，得以銀元100 元以上300 元以
    下折算1 日，經折算為新臺幣後，應以新臺幣300 元以上
    900 元以下折算1 日。惟95年7 月1 日修正公布施行之刑法
    第41條第1 項前段則規定：「犯最重本刑為5 年以下有期徒
    刑以下之刑之罪，而受6 個月以下有期徒刑或拘役之宣告者
    ，得以新臺幣1000元、2000元或3000元折算1 日，易科罰金
    。」比較修正前後之易科罰金折算標準，以95年7 月1 日修
    正公布施行前之規定，較有利於被告，則應依刑法第2 條第
    1 項前段，適用修正前刑法第41條第1 項前段規定，定其折
    算標準。是本件並依修正前刑法第41條第1 項前段、修正前
    罰金罰鍰提高標準條例第2 條（現已刪除）、現行法規所定
    貨幣單位折算新臺幣條例第2 條規定，諭知易科罰金之折算
    標準。
據上論斷，應依刑事訴訟法第455 條之1 第1 項、第3 項、第36
9 條第1 項前段、第364 條、第299 條第1 項前段，刑法第2 條
第1 項前段、刑法第30條第1 項前段、第2 項、第339 條第1 項
、修正前刑法第41條第1 項前段，刑法罰金罰鍰提高標準條例第
1條 前段、修正前刑法罰金罰鍰提高標準條例第2 條 (現已刪除
)， 現行法規所定貨幣單位折算新臺幣條例第2 條，判決如主文
。
本案經檢察官丁○○到庭執行職務。
中    華    民    國    95    年    11    月    30    日
                       刑事第九庭審判長  法  官  王啟明
                                         法  官  謝梨敏
                                         法  官  陳建和
以上正本證明與原本無異。
不得上訴。
中    華    民    國    95    年    11    月    30    日
                                         書記官  林姵妤


司法院資訊處製作；財團法人民間司法改革基金會備份。
